【裁判字號】    98,台上,1616
【裁判日期】    980326
【裁判案由】    違反貪污治罪條例等罪
【裁判全文】
最高法院刑事判決            九十八年度台上字第一六一六號
上  訴  人  乙○○
            丙○○
共      同
選任辯護人  許進德律師
上  訴  人  甲○○
選任辯護人  杜英達律師
            謝啟明律師
上列上訴人等因違反貪污治罪條例等罪案件，不服臺灣高等法院
中華民國九十六年九月二十一日第二審判決（九十五年度上訴字
第四七八八號，起訴案號：臺灣板橋地方法院檢察署九十四年度
偵字第三五０八、六０五四、八八九八、八九０五號），提起上
訴，本院判決如下：
    主  文
原判決撤銷，發回台灣高等法院。
    理  由
本件原判決撤銷第一審科刑判決，改判仍論處上訴人乙○○、丙
○○（原名林添武）、甲○○依據法令從事公務之人員，共同藉
端勒索財物，乙○○係既遂及未遂各一、丙○○既遂、甲○○則
未遂之罪刑，固非無見。惟查：(一)認定事實所憑之證據，須與卷
內證據資料相符，始為適法，否則即有證據上理由矛盾之違失。
原判決認定乙○○、丙○○於擔任台北縣政府警察局永和分局新
生派出所警員時，藉查緝民眾鄭文良檢舉被害人林万喜（即林萬
喜）涉嫌購買贓車案件，於民國八十七年九月三十日或十月一日
向林万喜勒索新台幣（以下同）六十萬元以擺平該案，林万喜迫
不得已，遂向友人李木吉商借現金六十萬元；李木吉即請其妻張
雪姬至自動提款機提款，另向其他友人借款，湊足現金六十萬元
，於當晚十時許，由張雪姬交予林万喜支付乙○○、丙○○等情
。所依憑之主要證據，係證人張雪姬稱：伊交予林万喜之六十萬
元，其中十九萬元，係伊自提款機分別由中國信託銀行桃園分行
及新店碧潭郵局帳戶所提領等語，並有該二帳戶存摺影本為證（
見九十四年度他字第一四五四號卷第十九至二六、三二頁，第一
審卷一第二０八至二一一頁，原審卷第一五一頁背面）。然觀諸
卷附該二存摺影本，並無八十七年九月三十日或十月一日之金融
卡提款紀錄，而有八十七年八月二十九日共計提款十九萬元之紀
錄（見上開他字卷第二三、二五至二六頁）。原判決所為相關認
定，不無證據上理由矛盾之違法。張雪姬所言提款及交款予林万
喜之日期究為何日？與林万喜所言之時序是否相符？攸關林万喜
不利乙○○、丙○○證述是否真實可信，亦即乙○○、丙○○有
無向林万喜勒索財物之判斷，自有待再行調查釐清。(二)貪污治罪
條例第四條第一項第二款所指藉端勒索財物，係假藉端由以強迫
或恫嚇脅迫方法，向人逼勒財物之意，其方式固不限於以言詞、
文字或動作，但必使人畏怖生懼始克相當。原判決認定乙○○、
甲○○於九十四年二月間分任永和分局得和派出所副所長、警員
時，藉偵辦鄭文良涉嫌贓車解體零件案件，向鄭文良表示若不打
點好派出所內相關同仁，所扣押之汽車行車電腦約一百十一具及
其他汽車零件一批，將會無限期扣押云云，鄭文良唯恐不從將蒙
受重大損失，遂答應付款二十五萬元解決等情；並依卷附第一審
勘驗鄭文良與乙○○、甲○○於九十四年二月四及六日對話內容
之錄音譯文（見第一審卷一第一二一至一四一頁），謂「乙○○
、甲○○雖未明示向鄭文良開口索取疏通活動費用，然由對話之
前後文可知，渠二人在字裡行間已足使鄭文良明瞭需交付款項，
方有可能立即發還扣案物」等語。惟觀諸該對話內容錄音譯文，
九十四年二月四日係乙○○與鄭文良商談如何處理該扣案物品，
並互有探聽永和分局三組對所查扣之汽車行車電腦查證結果，再
據以處理之共識，鄭文良且稱：「當然你要處理東西要拿一些給
人家，大家服務嘛！」言談之間，尚與其他員警打招呼，並有笑
聲（見第一審卷一第一二三、一二五頁）。再於九十四年二月六
日鄭文良對乙○○、甲○○稱：「看你們這邊差不多五個兄弟嘛
！五個兄弟看一個差不多是多少，我們就拿現金，大家不要囉唆
，不要有事尾，就這樣啦！講一講啦…」等語，語畢亦有笑聲（
見同上卷第一二七至一二八頁）。凡此，似係鄭文良主動提出以
金錢解決該案件，且其於言談之間既均有笑聲，是否可認係因畏
怖生懼而給付乙○○、甲○○財物？不無疑問。此部分攸關乙○
○、甲○○是否成立藉端勒索財物罪，抑或所用方法，係單純對
於職務上或違背職務之行為要求並收受賄賂罪之認定，原判決並
未深究查明，遽論二人共同藉端勒索財物罪，自嫌率斷。(三)原判
決認定乙○○、甲○○明知其中由警方查扣之十二具汽車行車電
腦尚由永和分局刑事組調查中，竟未經承辦之該組小隊長林良岳
、副組長糠玉奇等上級長官同意，即擅自發還鄭文良等情。就此
，證人林良岳於調查時即稱：「甲○○曾於二月五日或六日間打
電話給我，向我說取回的三具行車電腦無法查到相關的車籍資料
，問我後續要如何處理，我則跟甲○○表示後續如果仍然無法查
到車籍資料，就要聯絡當事人領回查扣的十二具行車電腦。」，
「至於要由三組或得和派出所來發還都可以」等語（見九十四年
度偵字第三五０八號卷(二)第一二一頁）。於第一審審理時，林良
岳並承認未能證明所查扣之物品為贓物，且曾對甲○○說「如果
你們那邊和我們這邊都查不到資料，這些查扣的東西就要發還」
，證人糠玉奇亦稱「既然無法認定是贓物就要發還」（見第一審
卷二第一一七至一一九、一二八頁）。雖林良岳、糠玉奇復均否
認事先同意發還扣案物品，然據證人程春明於調查時稱：甲○○
向伊表示已徵得林良岳同意取回行車電腦，「我認為甲○○應該
不會騙我，所以在當時並沒有立刻向林良岳求證，但我在事後有
向林良岳報告甲○○已將行車電腦全數帶回得和派出所繼續追查
乙事，林良岳並未多說什麼，僅向我表示『我知道了』」等語（
見九十四年度偵字第三五０八號卷(一)第一八八背面至一八九頁）
，繼於第一審稱：「甲○○用電話跟我聯絡後，就說馬上要來拿
，我應該是有跟林良岳聯絡，我不可能沒有經過幹部的同意就讓
他拿走，我是用電話跟林良岳聯絡，他說可以」等語（見第一審
卷二第一三六頁）。究竟扣案物品是否本應發還？乙○○、甲○
○是否擅自發還？並未臻明瞭，且事涉該當何罪之認定，原審遽
行判決，亦嫌速斷。上訴人等上訴意旨執以指摘原判決不當，非
無理由，應認有發回更審之原因。
據上論結，應依刑事訴訟法第三百九十七條、第四百零一條，判
決如主文。
中    華    民    國  九十八  年    三    月  二十六  日
                      最高法院刑事第十庭
                          審判長法官  花  滿  堂
                                法官  黃  正  興
                                法官  陳  東  誥
                                法官  林  錦  芳
                                法官  洪  昌  宏
      本件正本證明與原本無異
                                      書  記  官
中    華    民    國  九十八  年    三    月   三十   日
                                                      K


司法院資訊處製作；財團法人民間司法改革基金會備份。
